【裁判字號】    88,訴,1874
【裁判日期】    891204
【裁判案由】    偽造文書等
【裁判全文】
台灣台中地方法院刑事判決                        八十八年度訴字第一八七四號
    公  訴  人  台灣台中地方法院檢察署檢察官
    被      告  戊○○
右列被告因偽造文書案件，經台灣台中地方法院檢察署檢察官提起公訴（八十八年度
偵字第一二三四二號），及同署檢察官移送併辦 (八十八年度偵字第二一五五０號)
，本院判決如左：
    主  文
戊○○共同連續行使偽造公文書，足以生損害於公眾及他人，處有期徒刑壹年拾月。
扣案偽造之「己○○」身分證壹張、如附表壹所示偽造之車牌、汽車出廠與貨物稅完
稅照證、汽車新領牌照登記書；偽造之「辛○○」、「丁○○」身分證各壹張、如附
表貳編號一所示當票姓名欄偽造之「丁○○」簽名壹枚、於姓名欄、貸金欄偽蓋之指
印各壹枚、如附表貳編號二所示當票姓名欄偽造之「辛○○」簽名壹枚，均沒收。
    事  實
一、戊○○於民國八十八年五月初，明知已成年綽號眼鏡之不詳姓名男子所欲委託典
    當懸掛偽造車牌之自小客車，均係該男子竊得而來路不明之贓物，該男子所持屬
    於特種文書性質之汽車行車執照均屬變造，屬於公文書性質之汽車出廠與貨物稅
    完稅照證、汽車新領牌照登記書則均屬偽造，因缺錢花用，竟基於牙保贓物之概
    括犯意，分別以新台幣 (下同)三至四萬元之代價，受已成年綽號眼鏡之不詳姓
    名男子囑託代為典當，為掩飾身分並與所欲持以典當車輛之來源證件相符，戊○○乃與已成年綽號眼鏡之不詳姓名男子基於共同偽造公印文、特種文書之概括犯
    意聯絡及行為分擔，將其照片交付予該男子，先後以不詳方法偽造成貼有戊○○
    照片及偽造「內政部印」公印文之「辛○○」、「丁○○」、「己○○」身分證
    各一張，其後戊○○即與已成年綽號眼鏡之不詳姓名男子共同基於行使偽造特種
    文書、行使變造特種文書、偽造私文書及行使偽造私文書、行使偽造公文書、意
    圖為自己不法所有之詐欺取財之概括犯意聯絡與行為分擔，連續為如附表貳所示
    行為。
二、案經臺中市警察局第一分局報請臺灣臺中地方法院檢察署檢察官偵查起訴，另台
    中市警察局移送同署檢察官偵查後移送併辦。
    理  由
一、訊據被告戊○○固坦承交付照片予已成年綽號眼鏡之不詳姓名男子，偽造成貼有
    其照片及偽造「內政部印」公印文之辛○○、丁○○、己○○身分證各一枚，並
    以三至四萬元之代價，持該男子交付之上開偽造身分證及如附表壹所示自小客車
    及車輛來源證件，於附表貳所載時地典當之事實。核與被害人即各該自小客車所
    有人丙○○、庚○○、甲○○○於警訊時指陳失竊經過；被害人即乙○○○負責
    人張東文、證人即永生當鋪經理李瑞文、慶豐當鋪員工蔡致遠於警訊時指述及證
    述典當經過；被害人辛○○、丁○○、己○○於警訊時指陳車輛來源證件及身分
    證遭偽造情節相符。並有貼有被告照片之「己○○」身分證一張、如附表壹所示
    變造之汽車行車執照、偽造之汽車出廠與貨物稅完稅照證、汽車新領牌照登記書
    各三紙、偽造之車牌六面扣案，及貼有被告照片之「辛○○」、「丁○○」身分
    證影本、當票影本二紙、被害人領回失車之贓物認領保管收據、贓物認領保管條
    各一紙、車輛竊盜車牌失竊資料個別查詢報表三紙在卷可資佐證。而扣案之「己○○」身分證、如附表壹所示車牌、車輛來源證件，經本院分別送請法務部調查
    局、裕隆汽車製造股份有限公司 (下稱裕隆公司)、交通部公路局台中區監理所
    ( 下稱台中區監理所)、運圓企業有限公司 (下稱運圓公司)鑑定結果，認為「己○○」身分證缺少梅花浮水印安全特徵；汽車出廠與貨物稅完稅照證之稅照號碼
    所對應之車型及經銷公司 (如附表壹編號三部分)、出廠日期、字體、車色 (如
    附表壹編號一、二部分)皆與裕隆公司所記載不符；汽車新領牌照登記書非監理
    單位核發；車牌字體、四週Ｒ角、底色漆、四孔洞毛頭等處與真牌不符；汽車行
    車執照則係將引擎號碼、車身號碼、換補照日期等欄位剪貼後變造，此有法務部
    調查局八十八年十一月二十四日八八陸二字第八八０八四九０七號鑑定通知書、
    裕隆公司八十八年十二月十七日車管字第０五一號、八十九年四月十二日車管字
    第００五號簡便行文表、台中區監理所八十八年十二月二十二日八八中監一字第
    八八四０九六一號函、八十九年四月十四日八九中監一字第八九一０七五四號函
    、運圓公司八十八年十二月二十四日運牌鑑字第八八一二０二四０二號、八十九
    年四月十五日運牌鑑字第八九０四一五０一號函附卷可按。另參諸被告亦係將照
    片交付已成年綽號眼鏡之不詳姓名男子貼於所取得之身分證上，與偽造「己○○
    」身分證手法相同，亦堪以推論得知貼有被告照片之「辛○○」、「丁○○」身
    分證，亦係偽造無疑。被告雖矢口否認有何牙保贓物、行使偽造特種文書、行使
    變造特種文書、偽造私文書及行使偽造私文書、行使偽造公文書、詐欺取財等犯
    行，辯稱：伊不知道已成年綽號眼鏡之不詳姓名男子所交付之自小客車係贓車，
    亦不知各該車輛來源證件係偽造或變造云云。惟查：被告典當如附表壹所示三輛
    自小客車，均係由已成年綽號眼鏡之不詳姓名男子搭載被告至各該當鋪附近，始
    交付自小客車及來源證件由被告進入當鋪內典當，業據被告供明，如車輛非贓車
    、相關文件非偽造或變造，已成年綽號眼鏡之不詳姓名男子自己前往典當即可，
    何庸花三至四萬元高價委託被告典當，被告自無不知車輛係贓車及其相關文件係
    屬偽造或變造之理。參以被告分別係以貼有其照片之「辛○○」、「丁○○」、
    「己○○」偽造身分證，各冒充辛○○、丁○○、己○○名義，並持與各該名義
    人相符之相關文件典當，及上揭偽造之身分證係被告交付照片予已成年綽號眼鏡
    之不詳姓名男子後共同偽造等情，益徵被告知悉車輛係贓車及其相關文件亦係屬
    偽造或變造，被告所辯，無非事後卸責之詞，委無足採，被告犯行洵堪認定，應
    予依法論科。
二、查國民身分證係戶政機關所發之身分證明；汽車車牌、行車執照均為公路監理機
    關所發給之行車許可憑證 (最高法院六十三年度台上字第一五五０號判例、六十
    四年度第三次刑庭庭推總會議決議意旨參照)，被告偽造「辛○○」、「丁○○
    」、「己○○」國民身分證並持以行使，及持如附表壹所示偽造之車牌以行使，
    所為均係犯刑法第二百十六條、第二百十二條之行使偽造特種文書罪；持如附表
    壹所示變造行車執照以行使，所為均係犯刑法第二百十六條、第二百十二條之行
    使變造特種文書罪，公訴人就被告持如附表壹編號三所示行車執照以行使部分，
    認係屬行使偽造特種文書，容有誤會。被告於偽造之「辛○○」、「丁○○」、
    「己○○」國民身分證上偽造「內政部印」公印之行為，均係犯刑法第二百十八
    條第一項之偽造公印文罪。汽車出廠與貨物稅完稅照證乃表示業經繳納貨物稅之
    證明，雖證書內容由產製廠商制作，惟係依貨物稅條例第二十一條規定以此憑證
    替代完稅貨物照證，用以證明已向主管稽徵機關領用貨物稅證照（最高法院八十
    三年度台上字第六七一六號判決意旨參照）；汽車新領牌照登記書乃公路主管機
    關審查汽車所有人申請新領牌照登記合格後所發給之證書，自均屬公文書，被告
    持如附表壹所示偽造之汽車出廠與貨物稅完稅照證、汽車新領牌照登記書以行使
    ，所為均係犯刑法第二百十六條、第二百十一條之行使偽造公文書罪，公訴人就
    被告持如附表壹編號三所示汽車出廠與貨物稅完稅照證以行使部分，認係犯刑法
    第二百十六條、第二百十條之行使偽造私文書罪，該部分起訴法條尚有未洽，應
    予變更。被告偽造如附表貳編號一、二所示當票並持以行使，所為係犯刑法第二
    百十六條、第二百十條之行使偽造私文書罪。被告替已成年綽號眼鏡之不詳姓名
    男子典當竊得之如附表壹編號一、二所示贓車而為牙保，所為係犯刑法第三百四
    十九條第二項之牙保贓物罪。被告向如附表貳編號一、二所示被害人典當並詐得
    財物，所為均係犯刑法第三百三十九條第一項之詐欺取財罪。被告欲向如附表貳
    編號三所示被害人典當惟未得逞，所為係犯刑法第三百三十九條第三項、第一項
    之詐欺取財未遂罪。被告與已成年綽號眼鏡之不詳姓名男子就行使偽造特種文書
    罪、行使變造特種文書罪、偽造公印文罪、行使偽造公文書罪、行使偽造私文書
    罪、詐欺取財罪、詐欺取財未遂罪之各該犯行，分別有犯意聯絡及行為分擔，均
    為共同正犯。被告在如附表貳編號一所示當票上偽造簽名、指印、在如附表貳編
    號二所示當票上偽造署押之行為，為偽造私文書之階段行為；偽造特種文書之身
    分證及偽造私文書之當票後持以行使，偽造之低度行為應分別為高度之行使行為
    所吸收，均不另論罪。被告先後各三次行使偽造特種文書、行使變造特種文書、
    偽造公印文、行使偽造公文書、行使偽造私文書、二次牙保贓物、二次詐欺取財
    、一次詐欺取財未遂犯行，均分別時間緊接，犯罪構成要件相同，顯係基於概括
    犯意為之，為連續犯，應依刑法第五十六條規定，就行使偽造特種文書、行使變
    造特種文書、偽造公印文、行使偽造公文書、行使偽造私文書、牙保贓物部分論
    以一罪；另詐欺取財、詐欺取財未遂部分，則應論以詐欺取財既遂一罪，並分別
    加重其刑。而被告所犯如附表貳編號一、二所示行使偽造特種文書、行使變造特
    種文書、行使偽造公文書與偽造公印文、行使偽造私文書、詐欺取財、牙保贓物
    ；如附表貳編號三所示行使偽造特種文書、行使變造特種文書、行使偽造公文書
    與偽造公印文、詐欺取財未遂各罪間，分別有方法結果之牽連關係；另如附表貳
    所示各次行使偽造特許證、行使變造特許證、行使偽造公文書三罪間，則為一行
    為觸犯二罪名之想像競合犯關係，依刑法第五十五條規定，應從一重之行使偽造
    公文書罪處斷。公訴人就如事實欄所示犯罪事實，雖僅起訴被告如附表貳編號三
    所示之一部事實，惟被告就其餘部分，既分別與起訴部分有吸收犯、連續犯、牽
    連犯或想像競合犯之實質上或裁判上一罪之關係，為起訴效力所及，自在本院所
    應審理之範圍。另公訴人對被告所為如附表貳編號三所示行使偽造車牌、詐欺取
    財未遂之犯罪事實業已敘及，雖漏未引用該法條，但仍應認為已起訴。爰審酌被
    告素行、犯罪之動機、目的、手段、所生危害及犯罪後未能全部坦認罪愆之犯後
    態度等一切情狀，量處如主文所示之刑，以示懲儆。扣案偽造之「己○○」身分
    證一張係被告所有、如附表壹所示偽造之車牌、偽造之汽車出廠與貨物稅完稅照
    證、汽車新領牌照登記書，係共犯已成年綽號眼鏡之不詳姓名男子所有，供犯本
    罪所用；另偽造之「辛○○」、「丁○○」身分證各一張，亦係被告所有供犯本
    罪所用，雖未扣案，惟亦不能證明業已滅失不存在，均應依刑法第三十八條第一
    項第二款規定宣告沒收。附表貳編號一所示當票姓名欄偽造之丁○○簽名一枚、
    於姓名欄、貸金欄各偽蓋指印一枚；附表貳編號二所示當票姓名欄偽造之辛○○
    簽名一枚雖均未扣案，惟亦不能證明業已滅失不存在，爰併依刑法第二百十九條
    規定，不問屬於犯人與否，併予宣告沒收之。被告所持以行使如附表壹所示變造
    之行車執照，並無證據證明係被告或共犯所有；又偽造之當票，因已交付各被害
    人，非被告所有，均不能宣告沒收，附此敘明。
三、公訴意旨另以被告受共犯已成年綽號眼鏡之不詳姓名男子囑託，於附表貳編號三
    所載時地，欲以五十萬元典當如附表壹編號三所示自小客車，被告所持以行使之
    強制責任汽車保險單亦係偽造，因認被告除如附表貳編號三所示已起訴成罪之部
    分外，另涉犯刑法第三百四十九條第二項之牙保贓物罪、刑法第二百十六條、第
    二百十條之行使偽造私文書罪云云。惟查：刑法對於未遂犯之處罰，係採列舉主
    義，故所犯各法條如無處罰未遂之明文，即不得以未遂犯論處，被告固受共犯已
    成年綽號眼鏡之不詳姓名男子囑託欲典當如附表壹編號三所示自小客車，惟其犯
    意既為牙保贓物，因其典當行為並未成交，其牙保行為尚在未遂階段，是被告該
    部分牙保贓物尚未達於既遂之程度，而刑法第三百四十九條第二項之罪，並無處
    罰未遂之明文，被告之目的復不在搬運贓物，被告就該部分牙保行為自不成立犯
    罪 (最高法院二十五年上字第六八０六號判例、司法行政部六十九年六月廿日台
    六九刑二函字第一二二一號函意旨參照)。其次，被告欲典當如附表壹編號三所
    示自小客車時，所持以行使之強制責任汽車保險單，經本院送請中國產物保險股
    份有限公司鑑定結果，並無偽造變造之情形，此有該公司八十九年二月一日中產
    八九汽一字第０００九號函可稽，被告就該部分，自亦無行使偽造私文書可言。
    公訴意旨，容有誤會，惟公訴意旨認此部分與前揭如附表貳編號三所示論罪部分
    ，有牽連犯或想像競合犯之裁判上一罪關係，爰不另為無罪之諭知。
據上論斷，應依刑事訴訟法第二百九十九條第一項前段、第三百條，刑法第二十八條
、第五十六條、第二百十六條、第二百十條、第二百十一條、第二百十二條、第二百
十八條第一項、第三百四十九條第二項、第三百三十九條第一項、第五十五條、第二
百十九條、第三十八條第一項第二款，罰金罰鍰提高標準條例第一條前段，判決如主
文。
中      華      民      國      八十九      年      十二      月    四  日
                                 台灣台中地方法院刑事第七庭
                                         法  官  劉  長  宜
右正本證明與原本無異。
如不服本判決，應於送達後十日內向本院提出上訴狀 （須附繕本） ，上訴於台灣高
等法院台中分院。
                                         書記官
中      華      民      國      八十九      年      十二      月    八  日
附錄論罪科刑法條：
刑法第二百十六條、第二百十條、第二百十一條、第二百十二條、第二百十八條第一
項、第三百四十九條第二項、第三百三十九條第一項
附表壹：
┌─┬───────┬──────┬──────┬────────────
│編│   失竊自小客 │ 所懸掛之偽 │ 自小客車車 │           失竊情形
│號│   車原車號   │ 造車牌     │ 主(被害人) │
├─┼───────┼──────┼──────┼────────────
│一│Ａ四─０八九九│Ｂ二─一四三│丙○○      │於八十八年四月三十日上午
│  │號        │三號車牌二面│            │許，在台中市○區○○○街
│  │              │            │            │九號前失竊。
│  │              │            │            │
│  │              │            │            │
│  │              │            │            │
│  │              │            │            │
│  │              │            │            │
│  │              │            │            │
│  │              │            │            │
│  │              │            │            │
├─┼───────┼──────┼──────┼────────────
│二│Ｒ三─九八九五│Ｂ二─五一九│庚○○      │於八十八年五月七日晚間八
│  │號            │六號車牌二面│            │，在新竹縣竹北市○○○路
│  │              │            ││五號前失竊。
│  │              │            │            │
│  │              │            │            │
│  │              │            │            │
│  │              │            │            │
│  │              │            │            │
│  │              │            │            │
│  │              │            │            │
│  │              │            │            │
├─┼───────┼──────┼──────┼────────────
│三│Ｒ四─二五０一│Ｂ七─五七八│甲○○○    │於八十八年五月七日晚間十
│  │              │０號車牌二面│            │，在新竹市○區○○路建功
│  │              │            │            │前失竊。
│  │號            │            │            │
│  │            │            │            │
│  │              │            │            │
│  │              │            │            │
│  │              │            │            │
│  │              │            │            │
│  │              │            │            │
│  │              │            │            │
└─┴───────┴──────┴──────┴────────────
附表貳
一、於八十八年五月七日上午某時，已成年綽號眼鏡之不詳姓名男子駕駛如附表壹編
    號一所示懸掛偽造車牌之自小客車搭載戊○○，至台中市○○路○段三七六號張
    東文所經營之乙○○○附近，該男子將該自小客車連同如附表壹編號一所示偽造
    、變造車輛來源證件及偽造之丁○○身分證交付予戊○○，該男子在附近等侯，
    由戊○○於同日上午十時四十分許，進入乙○○○，偽稱其為丁○○，出示附表
    壹編號一所示懸掛偽造車牌之自小客車、偽造、變造車輛來源證件及偽造之丁○○身分證予張東文以行使，而將該自小客車以四十五萬元之價格典當，並冒用丁○○名義簽具東字第０００三四五號當票，且在姓名欄偽簽丁○○簽名一枚、於
    姓名欄、貸金欄各偽蓋指印一枚，而完成偽造該當票行為後，持以交還張東文而
    行使該偽造之私文書，使張東文陷於錯誤，交付四十五萬元予戊○○，戊○○於
    牙保贓物完成並詐得上款，在扣除三萬元佣金後，將餘款四十二萬元交付在附近
    等侯之已成年綽號眼鏡之不詳姓名男子，而足以生損害於戶政機關身分管理、公
    路監理機關車籍管理、稅務主管稽徵機關課稅管理之正確性及丁○○、張東文。
二、於八十八年五月十一日上午某時，已成年綽號眼鏡之不詳姓名男子駕駛如附表壹
    編號二所示懸掛偽造車牌之自小客車搭載戊○○，至台中市○○路二二五號施永
    魁所經營之永生當鋪附近，該男子將該自小客車連同如附表壹編號二所示偽造、
變造車輛來源證件及偽造之辛○○身分證交付予戊○○，該男子在附近等侯，由
    戊○○於同日中午十二時二十分許，進入永生當鋪，偽稱其為辛○○，出示附表
    壹編號二所示懸掛偽造車牌之自小客車、偽造、變造車輛來源證件及偽造之辛○○身分證予永生當鋪經理李瑞文以行使，而將該自小客車以五十萬元之價格典當
    ，並冒用辛○○名義簽具第００二六二七號當票，且在姓名欄偽簽辛○○簽名一
    枚，而完成偽造該當票行為後，持以交還李瑞文而行使該偽造之私文書，使李瑞
    文陷於錯誤，交付五十萬元予戊○○，戊○○於牙保贓物完成並詐得上款，在扣
    除三萬元佣金後，將餘款四十七萬元交付在附近等侯之已成年綽號眼鏡之不詳姓
    名男子，而足以生損害於戶政機關身分管理、公路監理機關車籍管理、稅務主管
    稽徵機關課稅管理之正確性及辛○○、施永魁。
三、於八十八年五月十九日上午十一時許，已成年綽號眼鏡之不詳姓名男子駕駛如附
    表壹編號三所示懸掛偽造車牌之自小客車於台中市○○路干城車站前搭載戊○○
    ，至台中市○○路二之九八號林宜瑩所經營之慶豐當鋪附近，該男子將該自小客
    車連同如附表壹編號三所示偽造、變造車輛來源證件及偽造之己○○身分證交付
    予戊○○，該男子在附近等侯，由戊○○於同日上午十一時三十分許，進入慶豐
    當鋪，偽稱其為己○○，出示附表壹編號三所示懸掛偽造車牌之自小客車、偽造
    、變造車輛來源證件及偽造之己○○身分證予慶豐當鋪員工蔡致遠以行使，欲將
    該自小客車以五十萬元之價格典當，而足以生損害於戶政機關身分管理、公路監
    理機關車籍管理、稅務主管稽徵機關課稅管理之正確性及己○○、林宜瑩，幸因
    蔡致遠機警，發覺徐武所持之證件有偽造情形，而報警當場查獲，並扣得偽造或
    變造之如附表壹編號三所示證件及己○○身分證一張，戊○○該部分牙保贓物及
    詐欺取財之行為始未得逞。警員復據此循線查獲如附表貳編號一、二所示犯罪行
    為，並扣得如附表壹編號一、二所示之物。


司法院資訊處製作；財團法人民間司法改革基金會備份。
